【裁判字號】    98,上訴,2738
【裁判日期】    981127
【裁判案由】    傷害
【裁判全文】
臺灣高等法院刑事判決                98年度上訴字第2738號
上  訴  人
即  被  告  甲○○
                    3樓
選任辯護人  李詩皓  律師
上列上訴人因傷害案件，不服臺灣臺北地方法院98年度訴字第53
號，中華民國98年5月27日第一審判決（ 起訴案號：臺灣臺北地
方法院檢察署97年度偵字第20567號 ），提起上訴，本院判決如
下：
    主  文
原判決撤銷。
甲○○共同傷害人之身體，致重傷，處有期徒刑肆年。
    事  實
一、甲○○與盛威霖（已成年，業經另案判決）及另一名真實姓
    名年籍不詳綽號「阿明」之成年男子，於民國（下同）95年
    8月6日上午7時40分許，在臺北市大安區○○○路○段22號錢
    櫃ＫＴＶ前，見丙○○、乙○○站立該處，疑丙○○、乙○○係先前與其等發生口角之人，是時其等雖無使丙○○受重
    傷之主觀犯意，但在客觀上能預見合數人之力毆打人體部位
    ，將可能造成重傷害之結果而主觀上未預見，竟共同基於傷
    害之犯意，分手持隨地撿拾，不知何人所有之木棒，持以毆
    打丙○○、乙○○，致丙○○受有右側顏面多處骨折並顱底
    骨折、臉部多處撕裂傷、前胸鈍挫傷等傷害，並嚴重減損右
    眼視能，右眼最佳矯正視力為顳側眼前六十公分可辨手動，
    其餘方位僅餘光覺之重傷害。乙○○見狀逃至附近，仍遭甲○○、盛威霖與「阿明」追至，並由盛威霖持木棒毆打乙○○，甲○○與「阿明」則施以拳腳，致乙○○受有前胸、顏
    面及右上肢多處挫擦傷、左肩及左上肢挫傷及右肩擦傷之傷
    害。
二、案經丙○○、乙○○訴由臺北市政府警察局大安分局移送臺
    灣臺北地方法院檢察署檢察官偵查起訴。
    理  由
壹、程序方面：
一、另案被告盛威霖於另案審理中之陳述，雖未經具結，但其係
    以被告身分訊問，其等身分既非證人，即與「依法應具結」
    之要件不合，縱未命其具結，純屬法院調查證據職權之適法
    行使，當無違法可言（最高法院97年度台上字第1373號判決
    意旨參照），其於另案審理中所為陳述，自得作為證據。
二、本院以下援引之其餘證據資料，其中關於刑事訴訟法第 164
    條第 2項規定「證物如係文書」之「文書」部分，係屬「證
    物」範圍即可為證據之文書，已經依法踐行調查證據之程序
    （提示或告以要旨），被告、選任辯護人及檢察官亦不爭執
    其證據能力，並同意作為證據（見本院卷第93頁以下），本
    院審酌其作成時之情況，認為並無不宜作為證據之情事，依
    刑事訴訟法第159條之5第2項規定，亦得作為證據。
貳、實體方面：
一、被告甲○○於本院審理時未到庭，其於原審固坦承於上述時
    地與另案被告盛威霖及綽號「阿明」之人共同持棍棒傷害告
    訴人丙○○等情不諱，惟矢口否認有傷害致重傷害丙○○或
    傷害乙○○犯行，辯稱：因當天稍有與告訴人丙○○發生口
    角，唱完歌後又碰到，想要教訓他，但沒有刻意要攻擊告訴
    人丙○○頭部，伊以為告訴人丙○○只會受皮肉傷；又伊並
    未傷害乙○○云云。經查：
  (一)證人即告訴人丙○○於原審審理時證稱：「我因為被打，視
    神經萎縮，眼球破掉看不到。95年8月6日在忠孝東路錢櫃Ｋ
    ＴＶ被打，大約早上 8點，我跟朋友唱完歌，在樓下聊天，
    就有一群人過來打我，我朋友乙○○也有受傷…，但是傷勢
    沒有那麼重，大約4、5人，拿木棍，幾乎每個人手上都有拿
    東西…，他們看到我就先打我的頭，他們只打我的臉，他們
    圍住我，有的打前面，有的打後面，就是朝著我的頭打。他
    們從旁邊過來，從錢櫃ＫＴＶ旁邊的巷子過來，我那時眼睛
    餘光有看到有人過來，因為我是背對他們。（你現在右眼看
    不到是暫時失明，還是永久失明），因為被打，視神經萎縮
    ，眼球破掉看不到，是永久失明，我看過榮總、台大、長庚
    的醫生，他們說現在的醫學視神經是沒得醫。可是他們打我
    一陣子我就沒有記憶，我昏過去了」等語（見原審98年5月7
    日審判筆錄第2至6頁）；於另案審理中證稱：案發當天在台
    北市○○○路○段錢櫃 KTV唱歌，我跟我朋友乙○○在門口
    聊天時，包括被告（即盛威霖）在內有一群人衝過來打我，
    我們是站在騎樓牆壁那邊，有一群人，大約4、5個，每個人
    都有拿球棒或棍子，打我的頭部，主要就是頭部及臉部，乙○○當時也有被打等語（ 原審96年度訴字第286號卷第68至
    70頁）；證人乙○○於另案審理時具結證稱：案發當天早上
    7點40分許，我在臺北市○○○路○段錢櫃KTV門口與丙○○
    聊天；我跟丙○○聊天到一半，我們就被一群人攻擊，他們
    是從背後攻擊，我回頭看到4、5個人手拿棍棒，我看到丙○○被打倒在地，並看到盛威霖跟 2個拿棍子的男子在打丙○○的臉部還有身體，我的臉上、兩手、額頭都有受傷，還有
    背部，我看到丙○○滿臉都是血等語（原審96年度訴字第28
    6號卷第72至73頁）；於本院審理時證稱：「（ 審判長問：
    95年8月6日上午7點40分左右在台北市○○○路○段錢櫃ＫＴ
    Ｖ，你被毆打情形如何？）那天我跟丙○○唱歌下來，我們
    兩人在ＫＴＶ門口聊天，突然有一群人從後面用棍棒打我們
    ，他們是一群人分兩邊，一部分人打丙○○，我回身跑掉。
    一部分人過來追我，先1個人追我，後來又來了3個人，有包
    括被告，他們也有木棍打，我可以確定的有盛威霖用木棍打
    ，甲○○有無持木棍打，我不記得，但我可確定他有用拳頭
    打我，另外 2人也是用拳打腳踢。那時我回頭看，有看到木
    棍之類的，我覺得是球棒，所以我之前有說用球棒打，事實
    上是木棍或球棒我也不知道。（審判長問：你有看到丙○○
    被打情況？）我回身跑掉時有看到。（審判長問：幾個人打
    丙○○？）我看到是2個人打。（審判長問：究竟2個人還是
    3個人？）我看到是2個人。（審判長問：你的部分沒有被監
    視器錄到？）沒有，因為我跑到隔壁巷子。（審判長問：被
    告不是在打丙○○，後來為何又打你？）他們打完丙○○後
    ，又追上來打我，一開始有 1個人追我，後來我被追上之後
    ，又來了 3個人。」等語，且告訴人丙○○遭毆打後，受有
    右側顏面多處骨折並顱底骨折、臉部多處撕裂傷、前胸鈍挫
    傷之傷害，經持續治療後，仍有右眼角膜混濁、右眼白內障
    、右眼黃斑部病變、右眼視神經病變之情形，其右眼視能嚴
    重減損，受有右眼最佳矯正視力為顳側眼前六十公分可辨手
    動，其餘方位僅餘光覺之重傷害等情，有行政院國軍退除役
    官兵輔導委員會台北榮民總醫院診斷證明書、臺灣大學附設
    醫院診斷證明書、國立臺灣大學醫學院附設醫院校附醫秘字
    第0960202610號函及所附丙○○病歷資料各一份在卷可稽（
    95年度偵字第22719號卷第22頁、96年度偵緝字第135號卷第
    27頁、原審96年度訴字第286號卷第14至33頁 ）。告訴人乙○○遭毆打後，受有前胸、顏面及右上肢多處挫擦傷、左肩
    及左上肢多處挫傷及右肩擦傷等傷害，亦有台北市立聯合醫
    院仁愛院區出具之診斷證明書一紙附卷為憑（95年度偵字第
    22719號卷第23頁 ），足認告訴人等因受毆分別受有上開傷
    害，且告訴人丙○○之右眼視能已達嚴重減損之重傷害。
  (二)原審當庭勘驗扣案監視錄影光碟結果，案發時告訴人 2人未
    持任何兇器，站在錢櫃 KTV門口聊天，被告甲○○與盛威霖
    及另名真實姓名年籍不詳之成年男子，均自錢櫃 KTV旁邊的
    巷子衝出，每人手上均持棍棒，向告訴人丙○○及乙○○方
    向靠近，並由被告甲○○及另 1人以棍棒持續朝告訴人丙○○頭部毆打，告訴人丙○○隨即倒地，倒地後被告甲○○仍
    繼續揮棒毆打，其他1人亦持棍棒在旁，有勘驗筆錄（ 原審
    96 年度訴字第286號卷第51至55頁）及自該光碟翻拍之照片
    各一份在卷可稽（原審96年度訴字第286號卷第98至111頁，
    原審卷第50至66頁），益見證人即告訴人丙○○、乙○○指
    訴之情節非虛。
  (三)證人即告訴人丙○○、乙○○就被告及共犯分工之方式、攻
    擊之部位等細節部分，有些微差異，或有前後不一情形，然
    就告訴人丙○○受傷部分，既有前開錄影光碟翻拍照片為憑
    ，自應以上開錄影光碟內容作為認定事實之基礎。至告訴人
    乙○○受傷部分，雖無錄影光碟為憑，但已據告訴人乙○○
    指訴綦詳，並有前揭診斷證明書存卷可參，亦足作為不利於
    被告之認定。又關於本案被告及參與之共犯，依前開錄影光
    碟內容所示，係被告與盛威霖及另一名真實姓名年籍不詳綽
    號「阿明」之成年男子計 3人，告訴人丙○○、乙○○所指
    超過此部分人數之陳述，應係記憶不清或當時情勢混亂所致
    ，當不足取，但仍無礙於被告前開傷害致重傷及傷害事實之
    認定。
  (四)被告甲○○雖辯稱其未特意攻擊告訴人丙○○之頭部，僅係
    毆打告訴人丙○○背部，以為告訴人丙○○只會受到皮肉傷
    云云。惟按加重結果犯以行為人能預見其結果之發生為要件
    ，所謂能預見乃指客觀情形而言，與主觀上有無預見之情形
    不同，若主觀上有預見，而結果之發生又不違背其本意時，
    則屬故意範圍；是以加重結果犯對於加重結果之發生，並無
    主觀上之犯意可言。從而共同正犯中之一人所引起之加重結
    果，其他之人應否同負加重結果之全部刑責，端視其就此加
    重結果之發生，於客觀情形能否預見；而非以各共同正犯之
    間，主觀上對於加重結果之發生，有無犯意之聯絡為斷。觀
    諸前揭監視錄影光碟及翻拍照片，被告甲○○確實手持棍棒
    率先衝向告訴人丙○○，朝告訴人丙○○之頭部毆擊，告訴
    人丙○○倒地後被告甲○○仍繼續毆打，而另案被告盛威霖
    攻擊告訴人乙○○結束後，拉著被告甲○○欲離開現場，被
    告甲○○離開2、3步後，又回頭朝已倒在地上之告訴人丙○○再度揮棒毆打，足認被告甲○○確有持棒持續猛擊告訴人
    丙○○頭、臉部之事實，客觀上當可預見告訴人丙○○可能
    因此受到視力嚴重減損之重傷害，此情尚與被告甲○○主觀
    上有無預見無涉，被告甲○○執此爭辯，尚不足作為其有利
    之論據。又被告參與傷害乙○○部分，已據告訴人乙○○指
    訴綦詳，並有前揭診斷證明書存卷可參，亦難容由被告空言
    抗辯。
  (五)另案被告盛威霖於另傷害案件審理中雖否認犯行，辯稱其並
    未參與毆打行為，被告甲○○亦附合其詞，惟與前開告訴人
    丙○○指訴之情節及錄影光碟勘驗之內容不符，核係飾卸及
    迴護之詞，均不足取。
  (六)按刑法上使人受重傷罪與傷害罪之區別，應視加害人有無使
    人受重傷為斷，被害人所受傷害程度，雖不能據為認定有無
    使人受重傷犯意之唯一標準，但加害人下手情形如何，於審
    究犯意方面，仍不失為重要參考資料。故在判斷行為人於行
    為當時，主觀上是否有殺人之故意，即應斟酌其使用之兇器
    種類、攻擊之部位、行為時之態度，並深入觀察行為人與被
    害人之關係、衝突之起因、行為當時所受之刺激、下手力道
    之輕重、行為時現場爭執之時空背景、被害人受傷情形及行
    為人事後之態度等各項因素，綜合加以研判，不得僅以被害
    人受傷位置係屬人體要害，即認定加害人自始即有使被害人
    受重傷之犯意。經查：被告甲○○、盛威霖及綽號「阿明」
    與告訴人等並無深仇大恨，且未重擊告訴人身體要害部位，
    難認其等有重傷害告訴人之動機或故意。至被告甲○○與前
    開共犯等固持棍棒毆打告訴人丙○○，致丙○○眼部受有前
    開傷害，惟告訴人丙○○於遭毆擊之際，衡情非無抵抗或閃
    躲之舉，是以其在混亂及移動過程中致眼部受傷，客觀上亦
    非無可能，尚難遽以推論被告有使人受重傷之犯意。被告甲○○、盛威霖與綽號「阿明」僅基於普通傷害之故意毆打告
    訴人等無疑。
  (七)被告與前開共犯合力下手毆打告訴人丙○○身體各處，在「
    客觀上」自可預見此種傷害行為將導致告訴人丙○○發生嚴
    重傷勢結果之可能，但在「主觀上」並無法預見重傷害之結
    果，且共犯中所為之行為亦在其等共同犯意聯絡範圍內，即
    應對全部所發生之結果，共同負責。告訴人丙○○係遭被告
    與前開不詳姓名之人等毆打其身體，致右眼視能達於嚴重減
    損之重傷害，被告與綽號「阿明」共同傷害行為與告訴人丙○○重傷害結果間，顯具有相當之因果關係。
  (八)綜上所述，被告甲○○所辯並不足採，本案事證明確，被告
    甲○○傷害丙○○致重傷害及傷害乙○○之犯行堪以認定。
二、核被告甲○○所為，其傷害告訴人乙○○部分，係犯刑法第
    277條第1項之傷害罪，另傷害告訴人丙○○致重傷害部分，
    係犯同條第 2項之傷害致重傷害罪，原審蒞庭之公訴檢察官
    認定被告毆打告訴人丙○○使其右眼視力嚴重減損部分，係
    犯刑法第287條第1項之使人受重傷罪，尚有未洽，惟基本事
    實同一，本院自應變更起訴法條。按共同實施犯罪行為之人
    ，在合同意思範圍以內，各自分擔犯罪行為之一部，相互利
    用他人之行為，以達其犯罪之目的者，即應對於全部所發生
    之結果，共同負責。共同正犯之成立，祇須具有犯意之聯絡
    ，行為之分擔，既不問犯罪動機起於何人，亦不必每一階段
    犯行，均經參與。意思之聯絡並不限於事前有所謀議，即僅
    於行為當時有共同犯意之聯絡者，亦屬之，且其表示之方法
    ，亦不以明示通謀為必要，即相互間有默示之合致，亦無不
    可。經查：被告甲○○與盛威霖及「阿明」係同時同地基於
    同一原因分別圍毆告訴人 2人，顯係基於共同犯意分擔實施
    行為，被告甲○○與「阿明」及另案被告盛威霖間，有傷害
    之犯意聯絡及行為分擔，且其中對於告訴人丙○○客觀上能
    預見傷害致重傷之可能而不預見，其等對於傷害行為致告訴
    人丙○○重傷之加重結果，亦應共同負責。被告以一傷害行
    為同時傷害告訴人 2人，侵害其等之身體法益，為想像競合
    犯，應依刑法第55條規定從一重之傷害致重傷罪處斷。被告
    甲○○共同傷害告訴人乙○○犯行，雖未據起訴，惟與前開
    論罪科刑部分，有想像競合犯之裁判上一罪關係，為起訴效
    力所及，本院自應併予審理。
三、原審辯護人雖指本案於96年 4月22日勘驗現場監視器之錄影
    光碟後，尚無法確認被告甲○○之面貌，而被告甲○○於98
    年 4月27日訊問程序即坦承本件犯行，已符合自首之減輕規
    定云云。惟查：原審於另案審理時，因勘驗監視錄影光碟發
    現尚有共犯，質問被告盛威霖共犯為何人，被告盛威霖於該
    案96年 6月26日審理程序供稱：偵卷第14頁下圖打勾處，站
    在盛威霖前方的人是甲○○，因為甲○○跑第一個等語（見
    原審96年度訴字第286號卷第84頁），原審乃於96年7月24日
    傳訊被告甲○○到院作證，並查悉被告甲○○亦屬共犯，而
    在此之前被告甲○○並未向有偵查權限之人自白並表示接受
    裁判，當與刑法第62條自首規定之要件不符，原審辯護人前
    開所指，尚有誤會。
四、被告甲○○犯罪時間雖在96年 4月24日以前，但所犯為刑法
    第277條第2項之罪，且經宣告有期徒刑逾1年6月之刑，不合
    中華民國96年罪犯減刑條例第3條第1項所定之減刑要件，乃
    不予減刑。
五、原審因予論罪科刑，固非無見。惟查：按共同正犯在犯意聯
    絡範圍內之行為，應同負全部責任。惟加重結果犯，以行為
    人能預見其結果之發生為要件，所謂能預見乃指客觀情形而
    言，與主觀上有無預見之情形不同，若主觀上有預見，而結
    果之發生又不違背其本意時，則屬故意範圍；是以，加重結
    果犯對於加重結果之發生，並無主觀上之犯意可言。從而共
    同正犯中之一人所引起之加重結果，其他之人應否同負加重
    結果之全部刑責，端視其就此加重結果之發生，於客觀情形
    能否預見；而非以各共同正犯之間，主觀上對於加重結果之
    發生，有無犯意之聯絡為斷。故就傷害致重傷而言，共犯間
    對於傷害行為雖有犯意之聯絡，但對於重傷之結果，並無主
    觀上之犯意。於此情形，關於重傷之加重結果部分，即無犯
    意之聯絡可言。乃原判決理由記載被告與共犯間就本件犯行
    ，有犯意之聯絡及行為分擔，應各論以共同正犯等語（見原
    判決第5頁 ），就「無主觀上犯意」之重傷結果，認為被告
    與盛威霖及綽號「阿明」之成年人，有「犯意之聯絡」，其
    所為論斷，非無違誤。被告上訴意旨，否認犯行，雖無足取
    ，但查原判決既有前開可議，要屬無可維持，應予撤銷改判
    。爰審酌被告甲○○與告訴人 2人並無仇隙，竟公然於路旁
    持棒猛擊告訴人丙○○，造成告訴人丙○○視能嚴重減損之
    終生憾事，並使告訴人乙○○受有多處擦傷， 2人身體、心
    理均造成難以磨滅之傷害，所生損害極鉅，且迄今尚未與告
    訴人 2人達成和解，案發後亦未具體表達歉意，參以被告甲○○於偵查中仍否認有毆打告訴人丙○○之事實，迄原審當
    庭播放監視錄影光碟後，始承認部分犯行，犯後未見悔意等
    一切情狀，量處如主文第 2項所示之刑。至被告甲○○與共
    犯持以犯罪所用之木棒，並無證據證明係屬其等所有，乃不
    予宣告沒收。
六、被告經合法傳喚，無正當理由不到庭，爰不待其陳述逕行判
    決。
據上論斷，應依刑事訴訟法第369條第1項前段、第364條、第299
條第1項前段、第300條、第371條，刑法第28條、第277條第 1項
、第2項、第55條，刑法施行法第1條之1，判決如主文。
本案經檢察官吳茂松到庭執行職務。
中    華    民    國    98    年    11      月  27    日
                  刑事第五庭  審判長法  官  高明哲
                                    法  官  劉秉鑫
                                    法  官  林洲富
以上正本證明與原本無異。
如不服本判決，應於收受送達後10日內向本院提出上訴書狀，其
未敘述上訴之理由者並得於提起上訴後10日內向本院補提理由書
（均須按他造當事人之人數附繕本）「切勿逕送上級法院」。
                                    書記官  張美華
中    華    民    國    98    年    11    月    27    日
附錄：本案論罪科刑法條全文
中華民國刑法第277條
傷害人之身體或健康者，處3年以下有期徒刑、拘役或1千元以下
罰金。
犯前項之罪因而致人於死者，處無期徒刑或7年以上有期徒刑；
致重傷者，處3年以上10年以下有期徒刑。


司法院資訊處製作；財團法人民間司法改革基金會備份。
